臺灣士林地方法院民事判決　　　　　　　 96年度訴字第899號
原　　　告　元大國際資產管理股份有限公司
法定代理人　丙○○
訴訟代理人　乙○
　　　　　　壬○○
　　　　　　己○○
　　　　　　許嘉容律師
上　一　人
複 代理 人　許永昌律師
被　　　告　庚○○
訴訟代理人　呂康德律師
上列當事人間返還房地等事件，本院於民國96年10月25日言詞辯
論終結，判決如下：
    主      文
被告應拆除坐落於臺北市○○區○○段三小段三一六地號土地上
如附圖所示斜線部分之未辦保存登記建物，並將所占用之土地返
還予原告。
原告其餘之訴駁回。
訴訟費用新臺幣參萬壹仟零玖拾陸元由被告負擔百分之九十九即
新臺幣參萬零柒佰捌拾伍元，餘由原告負擔；被告應賠償原告所
預繳之裁判費用新臺幣參萬零柒佰捌拾伍元。
本判決原告勝訴部分，於原告以新臺幣壹佰萬伍仟玖佰陸拾貳元
元供擔保後，得假執行。但被告如假執行程序實施前，以新臺幣
參佰零壹萬柒仟捌佰捌拾捌元為原告預供擔保，得免為假執行。
原告其餘假執行之聲請駁回。
    事實及理由
壹、程序方面：
    按訴狀送達後，原告不得將原訴變更或追加他訴；但請求之
    基礎事實同一或不甚礙被告之防禦及訴訟之終結者，不在此
    限，民事訴訟法第255條第1項第2款、第7款分別定有明文。
    本件原告於民國96年4 月26日起訴時，係以被告無權占有其
    所有如附圖所示斜線部分之增建物（下稱「系爭增建物」）
    為由，依民法第767 條前段及第179 條規定，請求被告將系
    爭增建物遷讓返還予原告，並給付原告相當於租金之不當得
    利。嗣因被告辯稱系爭增建物為伊所有，原告乃於96年10月
    4 日本院言詞辯論時以民事準備(二)狀追加備位聲明，以被告
    所有之系爭增建物無權占有其所有之臺北市○○區○○段三
    小段316 地號土地為由，依民法第767 條規定，請求被告拆
    除系爭增建物，並將所占用之土地返還予原告。被告雖不同
    意原告所為訴之追加，惟因原告追加備位聲明之基礎事實與
    原請求之基礎事實相同，又兩造於之前所提出之攻擊、防禦
    方法，於該追加之訴均可援用，不致增加被告防禦之困難，
    亦無礙訴訟之終結，揆諸首揭規定，原告所為訴之追加，於
    法相合，應予准許，先予敘明。
貳、實體方面：
一、原告起訴主張：坐落於臺北市○○區○○段三小段316、316
    -7地號土地及其上同小段2866建號房屋、包括系爭增建物在
    內之3055臨時建號未辦保存登記之增建物（下合稱「系爭房
    地」），原為訴外人高股份有限公司（下稱「高公司」
    ）所有，原告嗣經向本院投標買受，並經本院核發權利移轉
    證書取得所有權，並已向臺北市建成地政事務所登記完竣。
    惟被告自92年11月26日起即占有系爭增建物（面積5.51坪即
    18.21 平方公尺）迄今，系爭增建物為原告所有，被告無法
    律上權源占用系爭增建物，係屬無權占有。爰依民法第767
    條前段、第179 條之規定，先位訴請被告遷讓返還系爭增建
    物，並給付相當於租金之不當得利。又縱被告為系爭增建物
    之所有權人或事實上處分權人，惟因系爭增建物占用原告所
    有系爭316 地號土地，亦屬無權占有。爰依民法第767 條之
    規定，訴請被告拆屋還地等語。並聲明：(一)1.先位部分：(1)
    被告應將系爭增建物遷讓返還予原告。(2)被告應自95年11月
    24日起至遷讓返還系爭增建物止，按月給付原告新臺幣（下
    同）440 元。2.備位部分：被告應將系爭增建物拆除，並將
    所占用之土地返還予原告。(二)原告願供擔保，請准宣告假執
    行。
二、被告則以：系爭增建物係訴外人辛○○經高公司當時負責
    人戊○○同意後自行出資興建，而取得系爭增建物之所有權
    。高公司嗣於92年間倒閉後，因積欠員工薪資及欠款，故
    委託被告處理員工欠款問題，辛○○並將系爭增建物所有權
    及一切權利轉讓予原告，故原告並非無權占有，亦無不當得
    利可言等語，資為抗辯。並聲明：(一)原告之訴駁回。(二)如受
    不利判決，被告願供擔保，請准宣告免為假執行。
三、兩造不爭執之事實：
  (一)系爭增建物係坐落於臺北市○○區○○段三小段316 地號土
    地，面積5.15坪即18.21 平方公尺，為未辦保存登記之建物
    。
  (二)原告於本院93年度執字第14405 號強制執行事件（下稱「系
    爭執行事件」），拍定包括系爭增建物在內之系爭房地，並
    於95年11月24日取得系爭房地之權利移轉證書。
四、得心證之理由：
    原告主張伊經由本院拍賣程序取得包括系爭增建物在內之系
    爭房地所有權，被告占用系爭增建物，係屬無權占有，應遷
    讓返還系爭增建物，並給付相當於租金之不當得利；縱被告
    經由辛○○受讓系爭增建物之所有權或事實上處分權，惟被
    告之系爭增建物占用系爭316 地號土地，亦屬無權占有，應
    拆除系爭增建物，將所占用之土地返還予於告等語。惟為被
    告否認，並以前揭情詞置辯，是本件爭點應為：(一)系爭增建
    物係由何人出資興建？(二)原告是否因拍賣而取得系爭增建物
    之所有權？(三)被告是否有合法占用系爭增建物之權源？(四)如
    原告取得系爭增建物所有權，得否請求被告給付多少相當於
    租金之不當得利？(五)如原告未取得系爭增建物之所有權，得
    否請求被告拆除系爭增建物，並將所占用之土地返還予原告
    ？茲分述如下：
  (一)系爭增建物係由何人出資興建？
    原告主張系爭增建物為高公司所出資興建，惟為被告所否
    認。經查，證人即曾任高公司董事長特助兼企畫科科長、
    專商科科長之辛○○於96年9 月20日本院言詞辯論時到場結
    證稱：系爭增建物為伊所出資興建，坐落於高公司無償提
    供之土地上等語（本院卷第51頁）。另證人即承攬建造系爭
    增建物之證人丁○○於96年10月4 日本院言詞辯論時亦到場
    結證稱：78年間辛○○委託伊興建系爭增建物，工程款係由
    辛○○個人所支付，系爭增建物如何興建，均係經由辛○○
    之指示等語（本院卷第63頁）。顯見系爭增建物確為辛○○
    所出資興建，而原始取得系爭增建物之所有權。至於證人即
    曾任高公司員工之甲○○於96年10月4 日本院言詞辯論時
    雖到場結證稱：系爭增建物係高百貨及高茶葉之公司員
    工出資興建等語，惟其亦證稱：「當時員工有哪些人出錢不
    記得了，因為公司員工有好幾千人」、「當初在蓋房子的時
    候我不知道到底有誰出錢」等語（本院卷第61至62頁）。足
    徵證人甲○○並不確知系爭增建物究係由高公司之哪些員
    工所出資興建，是尚不足以推翻上開系爭增建物係由辛○○
    個人出資興建之事實，附此敘明。
  (二)原告是否因拍賣而取得系爭建物所有權？
    按強制執行中拍賣之不動產為第三人所有者，其拍賣為無效
    。所有權人於執行終結後，亦得提起回復所有權之訴請求返
    還，法院判令返還時，原發管業證書當然失其效力，法院自
    得命其繳銷，業經司法院院字第578 號解釋在案。至強制執
    行法第98條規定拍賣之不動產，買受人自領得執行法院所發
    給權利移轉證書之日起，取得該不動產所有權，係指拍賣之
    不動產本得為強制執行之標的物者而言，若不動產屬於第三
    人所有，而不應為強制執行之標的物者，即應依上開解釋辦
    理（最高法院30年上字第2203號判例參照）。系爭增建物既
    為辛○○所出資興建，並原始取得所有權，已如前述，則本
    院系爭執行事件雖誤將其列為高公司之財產，併予查封拍
    賣，縱經原告得標買受，並取得權利移轉證書，惟揆諸前揭
    司法院解釋及說明，關於系爭增建物之拍賣係屬無效，原告
    並未因而取得系爭增建物之所有權甚明。是原告主張系爭增
    建物為其所有，容有誤會，尚不足採。
  (三)被告是否有合法占用系爭建物之權源？
    1.原告主張被告占用系爭增建物為無權占有等語，惟為被告
      所否認，並辯稱伊已自辛○○處受讓系爭增建物所有權等
      語。經查，證人辛○○於上開期日到場證稱：伊已將系爭
      增建物所有權利讓與被告等語（本院卷第52頁）。足徵辛
      ○○確有將系爭增建物之所有權利讓與被告，惟按民法第
      758 條規定，不動產物權，依法律行為而取得、設定、喪
      失及變更者，非經登記，不生效力。又系爭增建物為未辦
      保存登記之不動產，是被告無法經由移轉登記而取得系爭
      增建物之所有權，而僅能自辛○○受讓系爭增建物之事實
      上處分權。被告既為系爭增建物之事實上處分權人，自得
      就系爭增建物為占有、管理、使用、收益、事實上處分等
      行為，故被告占用系爭增建物，應屬有權占有。原告主張
      被告無權占有系爭增建物等語，亦不足採。
    2.被告占用系爭增建物，既屬有權占有，從而，原告依民法
      第767條前段、第179條規定，先位訴請被告遷讓返還系爭
      增建物予原告，並自95年11月24日起至遷讓返還系爭增建
      物止，按月給付原告440 元相當於租金之不當得利，即屬
      無據，為無理由，應予駁回。
  (四)如原告取得系爭增建物所有權，得否請求被告給付多少相當
    於租金之不當得利？
    原告並未經由本院強制執行之拍賣程序取得系爭增建物所有
    權，故此一爭點即無庸再與審酌，併此敘明。
  (五)如原告未取得系爭增建物之所有權，得否請求被告拆除系爭
    增建物，並將所占用之土地返還予原告？
    1.原告主張系爭增建物占用系爭316 地號土地，係屬無權占
      有等語，為被告所否認。經查，辛○○係於高公司無償
      提供之系爭316 地號土地上興建系爭增建物，已如前述，
      是就系爭增建物所坐落之基地，辛○○與高公司間係成
      立使用借貸之法律關係。惟因被告已自辛○○處受讓系爭
      增建物之事實上處分權，而原告嗣後亦經由本院強制執行
      之拍賣程序而取得系爭316 地號土地所有權，則基於債權
      相對性原則，被告即不得執辛○○與高公司間之使用借
      貸契約，據以對抗原告。此外，被告復無法提出其他證據
      ，足以證明其有占用系爭316 地號土地之合法權源，是原
      告主張系爭增建物無權占有系爭316 地號土地（面積5.15
      坪即18.21 平方公尺），堪予認定。
    2.辛○○現雖仍為系爭增建物之所有權人，惟因其已將對系
      爭增建物占有、管理、使用、收益、事實上處分等權能讓
      與被告，辛○○已無上開權能。而拆除建物又屬事實上之
      處分行為。從而，原告以系爭增建物無權占有系爭316 地
      號土地為由，依民法第767 條規定，備位訴請被告拆除系
      爭增建物，並將所占用之土地返還予原告，於法有據，為
      有理由，應予准許。
五、本件訴訟費用額確定為3萬1,096元（即原告預繳之第一審裁
    判費3 萬1,096 元），並應由被告負擔99% 即3 萬785 元（
    元以下4 捨5 入），餘由原告負擔；是被告應賠償原告所預
    繳之裁判費3 萬785 元。
六、兩造均陳明願供擔保，聲請宣告假執行及免為假執行，經核
    原告勝訴部分，均於法相符，爰分別酌定相當之擔保金額併
    予准許；至原告敗訴部分，其假執行之聲請即失所附麗，應
    予駁回。
七、本件判決基礎已臻明確，兩造其餘之攻擊防禦方法及訴訟資
    料經本院斟酌後，核與判決不生影響，無一一論述之必要，
    併予敘明。
據上論結，原告之訴為一部有理由、一部無理由，依民事訴訟法
第79條、第87條第1 項、第390 條第2 項、第392 條第2 項，判
決如主文。
中　　華　　民　　國　　96　　年　　11　　月　　16　　日
                  民事第二庭  法  官  張國勳
以上正本證明與原本無異。
如對本判決上訴，應於判決送達後20日內向本院提出上訴狀。
中　　華　　民　　國　　96　　年　　11　　月　　19　　日
                              書記官  周玉惠
